ACORDAO-COMPLETO-2423573

ACÓRDÃO 9114/2021 ATA 23/2021 - PRIMEIRA CÂMARA

VISTOS, relatados e discutidos estes autos de processo de aposentadoria de ex-servidora do Ministério da Saúde,
ACORDAM os Ministros do Tribunal de Contas da União, reunidos em sessão da Primeira Câmara, diante das razões expostas pelo relator e com fundamento na Constituição Federal, art. 71, III e IX, e na Lei 8.443/1992, arts. 1º, V, e 39, II, em:
9.1. considerar legal a presente concessão e determinar o registro ao ato de aposentadoria da sra. Maria de Fátima da Silva Costa;
9.2. determinar ao Ministério da Saúde que acompanhe o andamento da AD 5.554 e, caso venha a ser declarada a inconstitucionalidade do art. 3º da Lei 13.026/2014, adote as providências cabíveis para fazer cessar os pagamentos da presente concessão, independentemente do registro determinado por esta Corte e observada eventual modulação adotada;
9.3. encaminhar cópia integral desta deliberação à Secretaria-Geral do Contencioso da Advocacia-Geral da União para que acompanhe o andamento da ADI 5.554.

Ato de aposentadoria.

Primeira Câmara

Ministério da Saúde.

3. Interessados/Responsáveis:
3.1. Interessada: Maria de Fátima da Silva Costa (XXX.460.147-XX).

13.1. Ministros presentes: Walton Alencar Rodrigues (Presidente), Benjamin Zymler (Relator), Vital do Rêgo e Jorge Oliveira.
13.2. Ministros-Substitutos presentes: Augusto Sherman Cavalcanti e Weder de Oliveira.

BENJAMIN ZYMLER

Trata-se de processo de aposentadoria de servidores do Ministério da Saúde.
2. Por meio do Acórdão 4298/2020-TCU-Primeira Câmara, foram considerados legais todos os atos constantes destes autos, exceto o da sra. Maria de Fátima da Silva Costa.
3. Naquela ocasião, foi expedida a seguinte determinação:
"1.7.1. determinar à Secretaria de Fiscalização de Pessoal que examine a constitucionalidade da aposentadoria da sra. Maria de Fátima da Silva Costa, em razão da transformação do emprego público por ela ocupado em cargo público promovida pelo art. 3º da Lei 13.026/2014."
4. Nesta assentada, a unidade técnica especializada, acompanhada pelo representante do Ministério Público junto ao Tribunal de Contas da União (MPTCU) , propõe o sobrestamento do processo, no aguardo do julgamento da ADI 5554.
É o relatório.

não há.

Procurador Marinus Eduardo De Vries Marsico.

PESSOAL. APOSENTADORIA. AGENTE DE ENDEMIAS. LEI 13.026/2014, QUE ASSEGUROU ACESSO A CARGO ESTATUÁRIO SEM A REALIZAÇÃO DE CONCURSO PÚBLICO. ADI 5.554 PENDENTE DE DELIBERAÇÃO. IMPOSSIBILIDADE DE O TCU REALIZAR O CONTROLE CONCRETO DE INCONSTITUCIONALIDADE, A TEOR DO QUE FICOU DECIDIDO NO MS 35.812/DF, DENTRE OUTROS. APOSENTADORIA POR INVALIDEZ. CONSIDERAÇÕES SOBRE A MATÉRIA. LEGALIDADE. DETERMINAÇÃO AO ÓRGÃO DE ORIGEM. ENCAMINHAMENTO DE CÓPIA DA DELIBERAÇÃO À SECRETARIA-GERAL DO CONTENCIOSO DA AGU.

APOSENTADORIA (APOS)

Secretaria de Fiscalização de Integridade de Atos e Pagamentos de Pessoal e de Benefícios Sociais (Sefip).

Trata-se de processo de aposentadoria de ex-servidores do Ministério da Saúde.
2. Examina-se, nesta oportunidade, a aposentadoria da sra. Maria de Fátima da Silva Costa, inicialmente admitida como servidora temporária (com base na Lei 8.745/1993) .
3. De acordo com os atos cadastrados do Sisac, a interessada foi primeiramente admitida em 1994, havendo outro ato com vigência em 1999.
4. Posteriormente, os empregos temporários foram tornados permanentes por força da Lei 11.350/2006. 
5. Em 2014, com o advento da Lei 13.026, os empregos permanentes foram transformados em cargos públicos integrantes de quadro em extinção.
6. Assim, a interessada ascendeu à condição de servidora estatutária em 4/9/2014.
7. Em 28/9/2018, foi concedida aposentadoria à interessada por invalidez com proventos proporcionais, com fundamento na Lei 10.887/2004.
8. Inicialmente, os pareceres constantes dos autos foram pela legalidade e registro de todos os atos em exame, o que foi parcialmente acolhido pelo Acórdão 4298/2020-TCU-Primeira Câmara, exceto quanto ao ato de aposentadoria da sra. Maria de Fátima da Silva Costa.
9. Naquela ocasião, o colegiado determinou que a Sefip examinasse a constitucionalidade da aposentadoria da ex-servidora.
10. Vêm aos autos novos pareceres, com base nos quais a unidade técnica e o MPTCU propõem o sobrestamento do processo no aguardo do julgamento da ADI 5.554. 
11. Data maxima venia, divirjo dos pareceres, pois entendo que esta Corte não deve sobrestar o processo no aguardo de decisão a ser proferida pelo Supremo Tribunal Federal (STF) , sob pena de, no futuro, o chamado "registro tácito" vir a ser oposto a eventual pretensão desta Corte de rever a concessão.
12. De fato, a tese da inconstitucionalidade do art. 3º da Lei 13.026/2014, com base no qual assegurou-se à interessada e a outros agentes de endemia o acesso a cargo estatutário sem a prévia realização de concurso público, possui plausibilidade jurídica, mas sobre ela o STF não se manifestou, além de ter deixado e conceder a  medida cautelar pleiteada pelo Procurador-Geral da República na ADI 5.554.
13. Para melhor compreensão da matéria, faço um breve histórico da evolução legislativa, a partir do advento da EC 51/2006, que conferiu a seguinte redação ao art. 198 da Constituição Federal:
"Art. 198. ........................................................
........................................................................
§ 4º Os gestores locais do sistema único de saúde poderão admitir agentes comunitários de saúde e agentes de combate às endemias por meio de processo seletivo público, de acordo com a natureza e complexidade de suas atribuições e requisitos específicos para sua atuação.
§ 5º Lei federal disporá sobre o regime jurídico e a regulamentação das atividades de agente comunitário de saúde e agente de combate às endemias.
§ 6º Além das hipóteses previstas no § 1º do art. 41 e no § 4º do art. 169 da Constituição Federal, o servidor que exerça funções equivalentes às de agente comunitário de saúde ou de agente de combate às endemias poderá perder o cargo em caso de descumprimento dos requisitos específicos, fixados em lei, para o seu exercício."  (NR) 
14. Esse dispositivo foi inicialmente regulamentado pela Lei 11.350/2006, que, em seu art. 8º, previu que o regime estatutário aplicável aos agentes de endemia seria aquele da Consolidação das Leis do Trabalho (CLT) . Já o art. 12 da lei eximiu da realização de novo processo seletivo os agentes de endemia em atuação, desde que não ocupantes de cargo público e que tivessem se submetido anteriormente a processo seletivo, o que é a situação da interessada aparentemente. Por fim, o art. 15 da lei criou 5.365 empregos públicos de Agente de Combate a Endemias. 
15. Posteriormente, a Lei 13.026/2014 autorizou a transformação dos empregos de Agente de Combate às Endemias, criados pelo art. 15 da Lei 11.350/2006, no cargo público estatutário de mesmo nome, e criou quadro em extinção a ser composto pelos antigos ocupantes do emprego público, desde que não manifestassem interesse contrário, nos seguintes termos:
"Art. 3º Fica criado o Quadro em Extinção de Combate às Endemias e autorizada a transformação dos empregos ativos criados pelo art. 15 da Lei nº 11.350, de 5 de outubro de 2006, no cargo de Agente de Combate às Endemias, a ser regido pela Lei nº 8.112, de 11 de dezembro de 1990.
§ 1º O Quadro em Extinção de Combate às Endemias será composto exclusivamente pelo cargo de Agente de Combate às Endemias, de nível auxiliar, sendo vinculado ao Quadro de Pessoal do Ministério da Saúde.
§ 2º A transformação dos empregos em cargos públicos de que trata o caput deste artigo, com o consequente ingresso no Quadro em Extinção de Combate às Endemias, dar-se-á automaticamente, salvo por opção irretratável, a ser formalizada no prazo de 90 (noventa) dias a contar da data de entrada em vigor desta Lei, na forma do Termo de Opção constante do Anexo I.
§ 3º Os empregados que formalizarem a opção referida no § 2º deste artigo permanecerão no Quadro Suplementar de Combate às Endemias, de que trata o art. 11 da Lei nº 11.350, de 5 de outubro de 2006, vinculados à Fundação Nacional de Saúde - FUNASA e regidos pela Consolidação das Leis do Trabalho, aprovada pelo Decreto-Lei nº 5.452, de 1º de maio de 1943.
§ 4º A estrutura remuneratória do cargo público de Agente de Combate às Endemias passa a ser a constante dos Anexos II e III , observada a correlação estabelecida na forma do Anexo IV.
§ 5º A transformação de que trata o caput não ensejará a alteração de nível de escolaridade do cargo, independentemente do grau de escolaridade apresentado no momento da transformação.
Art. 4º Fica garantida a irredutibilidade de vencimentos aos servidores enquadrados no Quadro em Extinção de Combate às Endemias.
Parágrafo único. Na hipótese de redução decorrente da aplicação desta Lei, a diferença será paga a título de Vantagem Pessoal Nominalmente Identificada - VPNI, a ser absorvida por ocasião do desenvolvimento no cargo, da reestruturação de tabela remuneratória, concessão de reajustes, adicionais, gratificações ou vantagem de qualquer natureza, conforme o caso.
Art. 5º O ingresso no cargo de Agente de Combate às Endemias ocorrerá no primeiro dia subsequente ao término do prazo de opção de que trata o § 2º do art. 3º desta Lei.
Parágrafo único. O enquadramento inicial no cargo observará a tabela de correlação prevista no Anexo IV.
Art. 6º O enquadramento no Quadro em Extinção de Combate às Endemias não se configura como demissão, nos termos da legislação trabalhista, não ensejando o pagamento de multa rescisória ou verbas indenizatórias referentes ao contrato de trabalho, ressalvadas as férias, vencidas e proporcionais, e a gratificação natalina."
16. O então Procurador-Geral da República Rodrigo Janot Monteiro de Barros manejou a Ação Direta de Inconstitucionalidade (ADI) 5.554 em 2016 contra os dispositivos transcritos, com pedido de medida cautelar.
17. Em 1º de julho de 2016, o relator, Ministro Roberto Barroso, contudo, absteve-se de conceder a medida cautelar solicitada, ao argumento de aplicar "o rito abreviado do art. 12 da Lei nº 9.868/1999, de modo a permitir a célere e definitiva resolução da questão", solicitou informações à Presidência da República e à Presidência do Congresso Nacional e determinou o posterior encaminhamento dos autos ao Advogado-Geral da União e ao Procurador-Geral da República. Este último apresentou, em 12/12/2016, parecer assim ementado:
"CONSTITUCIONAL. REGIME JURÍDICO CELETISTA. TRANSFORMAÇÃO DE EMPREGOS EM CARGOS PÚBLICOS. LEI FEDERAL 13.026/2014. AGENTE DE COMBATE A ENDEMIAS. TRANSPOSIÇÃO DE REGIME JURÍDICO SEM NOVO PROCESSO SELETIVO. AFRONTA AO PRINCÍPIO DO CONCURSO PÚBLICO. 1. Ofende o princípio da obrigatoriedade do concurso público o provimento derivado de cargos públicos mediante transformação de emprego público em cargo público 2. São inconstitucionais transposição de regime jurídico e submissão dos detentores de emprego a regimes distintos, mediante transposição de emprego para cargo público, sem aprovação em novo processo seletivo público para o novo regime. 3. Parecer pela ratificação da petição inicial e por procedência do pedido."
18. Até o presente, não houve apreciação do mérito da citada ADI.
19. De outro lado, o STF decidiu, recentemente, que não cabe a este Tribunal efetuar controle de constitucionalidade, nem mesmo no caso concreto, para fins de registro de aposentadoria.
20. Nesse sentido, transcrevo a ementa do MS 35.812/DF (rel. Ministro Alexandre de Moraes, julgado pelo Tribunal Pleno em 13/4/2021) :
"CONSTITUCIONAL E ADMINISTRATIVO. IMPOSSIBILIDADE DE EXERCÍCIO DE CONTROLE DE CONSTITUCIONALIDADE PELO TRIBUNAL DE CONTAS DA UNIÃO. INDEFERIMENTO DO REGISTRO DE APOSENTADORIAS CONCEDIDAS A SERVIDORES DETENTORES DO DIREITO AO RECEBIMENTO DO "BÔNUS DE EFICIÊNCIA E PRODUTIVIDADE NA ATIVIDADE TRIBUTÁRIA E ADUANEIRA", INSTITUÍDO PELA LEI 13.464/2017. MANDADO DE SEGURANÇA COLETIVO PROCEDENTE. ORDEM CONCEDIDA. 1. A declaração incidental de inconstitucionalidade somente é permitida de maneira excepcional aos juízes e tribunais para o pleno exercício de suas funções jurisdicionais, devendo o magistrado garantir a supremacia das normas constitucionais ao solucionar de forma definitiva o caso concreto posto em juízo. Trata-se, portanto, de excepcionalidade concedida somente aos órgãos exercentes de função jurisdicional, aceita pelos mecanismos de freios e contrapesos existentes na separação de poderes e não extensível a qualquer outro órgão administrativo. 2. Decisão do TCU que, no exercício de sua função constitucional de apreciação da legalidade de atos de concessão de aposentadoria de servidores públicos (art. 71, III, CF) , considerou ilegais e denegou o registro de aposentadorias de servidores que teriam o direito de auferir em seus proventos a gratificação denominada Bônus de Eficiência e Produtividade, criado pelos §§ 2º e 3º dos arts. 7º e 17, ambos da Lei 13.464/2017. 3. CONCESSÃO DA ORDEM NO MANDADO DE SEGURANÇA COLETIVO para determinar ao Tribunal de Contas da União que reaprecie os Acórdãos 2791/2018, 2792/2018, 2793/2018, 2794/2018, 2795/2018, 2796/2018, 3102/2018, 3103/2018 e 3104/2018, devendo proceder aos respectivos REGISTROS, desde que o único óbice aos registros das aposentadorias ou pensões seja a legitimidade do pagamento do Bônus de Eficiência e Produtividade, previsto na Lei Federal 13.464/2017."
21. Por conseguinte, o TCU se vê impedido de afastar a aplicação da Lei 13.026/2014, de inconstitucionalidade flagrante, que assegurou à interessada o acesso a cargo estatutário sem a realização de concurso público.
22. Restam, portanto, duas possibilidades: proceder ao sobrestamento do processo, como sugerido nos pareceres, ou ao exame do ato, que deverá ser registrado, caso não se apure irregularidade outra.
23. Considerando que não existe nada a indicar que a apreciação da matéria vá ocorrer no curto prazo, entendo que a solução mais razoável é o exame imediato do ato, da mesma forma como se tem procedido também ao exame das aposentadorias daqueles que foram alcançados pelo art. 243 da Lei 8.112/1990, nada obstante a existência da ADI 2.968, protocolada em 2003 e ainda pendente de julgamento. 
24. Evidentemente, a depender do resultado do julgamento da ADI 5.554 - inclusive quanto a eventual modulação -, a decisão a ser proferida pelo TCU não constituirá óbice ao cumprimento da decisão que vier a ser proferida pela Suprema Corte.
25. Ademais, não vejo razão para conferir tratamento diferenciado aos servidores alcançados pelo art. 3º da Lei 13.026/2014, relativamente aos destinatários do art. 243 da Lei 8.112//1990.
26. Assim, quanto ao mérito, os pareceres não apontaram nenhuma irregularidade na aposentadoria da interessada, salvo eventual inconstitucionalidade da transformação do emprego em cargo efetivo sem a prévia realização de concurso público. 
27. Outrossim, observo que a aposentadoria da servidora foi concedida com base na média das remunerações (CF, art. 40, §§ 3º e 17, com a redação conferida pela EC 41/2003, e art. 1º da Lei 10.887/2004) , já que a interessada não se enquadra nos requisitos da EC 70/2021, de seguinte redação:
"Art. 1º A Emenda Constitucional nº 41, de 19 de dezembro de 2003, passa a vigorar acrescida do seguinte art. 6º-A:
'Art. 6º-A. O servidor da União, dos Estados, do Distrito Federal e dos Municípios, incluídas suas autarquias e fundações, que tenha ingressado no serviço público até a data de publicação desta Emenda Constitucional e que tenha se aposentado ou venha a se aposentar por invalidez permanente, com fundamento no inciso I do § 1º do art. 40 da Constituição Federal, tem direito a proventos de aposentadoria calculados com base na remuneração do cargo efetivo em que se der a aposentadoria, na forma da lei, não sendo aplicáveis as disposições constantes dos §§ 3º, 8º e 17 do art. 40 da Constituição Federal.
Parágrafo único. Aplica-se ao valor dos proventos de aposentadorias concedidas com base no caput o disposto no art. 7º desta Emenda Constitucional, observando-se igual critério de revisão às pensões derivadas dos proventos desses servidores.'"
28. Poder-se-ia argumentar que a interessada já havia ingressado no serviço público quando da publicação da EC 41/2003. Contudo, a melhor exegese, que foi adotada também pelo órgão de origem, é no sentido de restringir a expressão "serviço público" ao "serviço público estatutário", ou seja, limitar a aplicação do benefício ao integrante do regime próprio de previdência do servidor público (RPPS) .
29. Isso porque o objetivo da EC 70/2012 foi amenizar as repercussões da EC 41/2003 para os servidores que se encontravam em atividade ao final de 2003 e que vieram (ou podem vir) a se tornar inválidos. Evidentemente, apenas servidores vinculados ao RPPS poderiam alegar prejuízo decorrente da alteração de regras promovida pela EC 41/2003.
30. Essa intenção ficou muita clara na justificação apresentada pela autora do Projeto de Emenda Constitucional (PEC) 270/2008 (a qual transcrevo em parte) , posteriormente convertida na EC 70/2012 (com modificações no texto originalmente proposto) , Deputada Andreia Zito (grifos acrescidos) :
"A existência da aposentadoria por invalidez permanente com proventos integrais plenos e "paridade, culturalmente, era reconhecida, a título de direito, desde a Lei nº 1.711, de 1952, o antigo Estatuto dos Funcionários Públicos Civis Federais, ratificada com o advento da Lei nº 8.112, de 1990, que cuida do Regime Jurídico Único do Servidor Público Civil Federal, resistindo à promulgação da Emenda Constitucional nº 20, de 1998; mas, derrotada com a promulgação da Emenda Constitucional nº 41, de 2003, publicada no Diário Oficial da União de 31 de dezembro de 2003. Portanto, mais do que racional, se pensar em trazer a baila, a título de proposição de Emenda Constitucional, a matéria ora comentada.
[...]
Por conseguinte, esta proposta de Emenda Constitucional tem como sugestão o aprimoramento da Reforma inicialmente aprovada pela Emenda Constitucional nº 20, de 1998, e posteriormente aperfeiçoada pelas Emendas Constitucionais nº s 41, de 2003, e 47, de 2005, que desconsideraram completamente aqueles servidores que já tinham tempo acima dos requisitos exigidos por algumas regras impostas, mas que não atendiam aos requisitos de tempo mínimo de contribuição necessário e idade e que, sendo acometidos de alguma doença grave, tiveram ou terão os seus proventos reduzidos, em virtude da proporcionalidade a eles imposta e sem a garantia da paridade. Trata-se dos servidores que ingressaram no serviço público em data anterior à Emenda constitucional nº 20, ou seja, até 15 de dezembro de 1998 e, que por medida de justiça, deveriam ter sido contemplados com as garantias ora propostas."
31. Portanto, fica evidente que o objetivo da alteração constitucional foi o de "proteger" o servidor estatutário alcançado pela EC 41/2003 ao longo de sua vida funcional.
32. Dessarte, não vislumbro ilegalidade na concessão ora em exame, dados os parâmetros estabelecidos pelo STF para atuação desta Corte quando do exercício da competência prevista no inciso III do art. 70 da CF, motivo pelo qual proponho seja registrada a aposentadoria da sra. Maria de Fátima da Silva Costa.
33. Por fim, proponho seja encaminhada cópia da decisão que vier a ser proferida à Secretaria-Geral do Contencioso da Advocacia-Geral da União para que acompanhe o andamento da ADI 5.554, tendo em vista que esta Corte se vê impossibilitada de declarar a inconstitucionalidade de lei, ainda que no caso concreto.
Diante do exposto, VOTO por que o Tribunal adote a deliberação que ora submeto a este colegiado.
TCU, Sala das Sessões, em 6 de julho de 2021.
BENJAMIN ZYMLER 
Relator